臺灣板橋地方法院刑事判決　　　　　　　　　　　　　九十一年度訴字第六七九號
　　公　訴　人　臺灣板橋地方法院檢察署檢察官
　　被　　　告　乙○○　男　民.
　　　　　　　　甲○○　男　民.
右列被告因偽造文書等案件，經提起公訴（九十年度偵字第三四六八、八六九八、一
六二六七號），及移送併案審理（九十一年度偵字第六四四八號），爰判決如左：
    主  文
甲○○行使偽造私文書，足以生損害於他人，處有期徒刑捌月，緩刑參年。
乙○○無罪。
    事  實
一、甲○○為「威新塑膠有限公司」（下稱威新公司）負責人，並於民國（下同）八
    十八年十月間，與其兄乙○○共同招集以「隆豐鋼模股份有限公司」（下稱隆豐
    公司，由乙○○擔任負責人）為會首名義之互助會（詳如附表所示），嗣甲○○
    因經濟困難，竟意圖為自己不法之所有，於八十九年八月十五日會期，在台北縣
    新莊市○○○路四八Ｏ巷六號三樓，利用主持開標之機會，冒用會員「丁○○」
    名義，填寫標息為八千元之投標單投標而行使之（標單業已丟棄滅失），致不知
    情之十五名活會會員均陷於錯誤，而各繳付會款新台幣（下同）四萬二千元，嗣
    該互助會於九十年一月十五日倒會，甲○○於犯罪未被偵查機關發覺前，自首並
    接受裁判，經偵查起訴。
二、甲○○於八十九年九月間，明知並無資力，亦無付款真意，竟承前詐欺取財之概
    括犯意，向「瑞祥塑膠有限公司」負責人戊○○詐稱：本公司利潤甚豐，但缺乏
    生產之塑膠原料，要製成塑膠成品售出後才能付，所以要開三個月票期的支票云
    云，致戊○○陷於錯誤，並自八十九年九月至十二月，陸續交付價值一百四十餘
    萬元之塑膠原料予甲○○，嗣因支票退票，戊○○始知受騙，經移送併案審理。
    理  由
一、犯罪事實一部分，業經告訴人杜金城（即丁○○之夫）於偵查中指訴，並經被告
    甲○○自首、自白不諱，復有互助會會員名單一紙附於九十年度偵字第三四六八
    號卷可稽，被告之自白應與事實相符。犯罪事實二部分，被告甲○○固坦承向瑞
    祥公司購買塑膠原料，且未付款之事實，然否認詐欺取財犯行，辯稱：因為向其
    他公司訂購原料都要付現金，只有戊○○接受支票，所以我才向他訂購，並沒有
    詐欺他云云。然被告甲○○於八十九年八月間，即因經濟陷於困難，才鋌而走險
    ，冒標丁○○之互助會，卻自同年九月起接連三個月，向瑞祥公司大量進貨，嗣
    後給付貨款之支票亦均退票，應堪認定其自始即無付款之能力及真意。綜上，事
    證明確，被告犯行堪予認定。
二、論罪科刑：
  (一)按民間互助會之標單，常以紙條填載日期、姓名及金額或僅填載金額、日期，用
    以表明投標之意思，再由會首取其中金額最高者，宣告得標，則該在標單上之簡
    單註記，應以文書論。被告甲○○係犯刑法第二百十六條之行使偽造之第二百二
    十條第一項、第二百十條準私文書罪、第三百三十九條第一項之詐欺取財罪。其
    以一冒標行為，向多名會員詐得會款，係一行為觸犯數罪名之想像競合犯，其冒
    標之詐欺取財犯行，與向戊○○詐欺取財之犯行，均係因公司週轉不靈而為，顯
    係基於概括犯意所為構成要件相同之行為，為連續犯，爰依法加重其刑。上開詐
    欺取財罪與行使偽造準私文書罪二罪間，有方法、結果之牽連關係，為牽連犯，
    應從一重之行使偽造準私文書處斷。被告甲○○於犯罪被發覺前，向偵查機關自
    首並接受裁判，應依刑法第六十二條前段規定減輕其刑，並依法先加後減之。
  (二)爰審酌被告甲○○因公司經營狀況不佳，而冒標、詐欺塑膠原料之犯罪動機、目
    的、手段，詐得財物價值逾兩百萬元，犯罪所生之損害較鉅，及犯罪後自首犯行
    ，已與被害人戊○○達成和解，賠償三十萬元損失（見卷附和解書），態度尚可
    等一切情狀，量處如主文所示之刑。又被告甲○○前未曾受有期徒刑以上刑之宣
    告，有前案紀錄表可稽，因一時失慮，偶罹刑典，事後已坦承部分犯行，並賠償
    被害人戊○○之部分損失，已具悔意，經此刑之宣告後，應知警惕而無再犯之虞
    ，本院因認暫不執行其刑為當，予以宣告緩刑，用啟自新。偽造之標單並未扣案
    ，應已滅失，爰不宣告沒收。
三、公訴意旨另以：
  (一)被告乙○○於八十九年八月十五日，與甲○○共同冒用會員丁○○之名義，填寫
    投標單，標得前開互助會，詐得會款，因認被告乙○○涉犯刑法第二百十六條之
    行使偽造之第二百二十條、第二百十條準私文書罪及第三百三十九條第一項之詐
    欺取財罪嫌。
  (二)又甲○○、乙○○二人明知財務困難，且無支付能力，竟於八十八年十月間向「
    鉅上股份有限公司」（下稱鉅上公司）負責人丙○○佯稱，願以機器及不動產供
    擔保，向鉅上公司借款，丙○○不疑有他，而於八十九年一月至三月，陸續借予
    乙○○、甲○○二人四百九十萬元，嗣張氏兄弟並未依約提供機器、不動產供擔
    保，且未返還借款，丙○○始知受騙，因認被告二人共犯刑法第三百三十九條第
    一項之詐欺取財罪嫌。
四、經查：
  (一)乙○○冒標部分：
  1.公訴人認被告乙○○亦涉有冒標犯嫌，係以告訴人鉅上公司丙○○之指訴；互助
    會係乙○○所招集，並找來二十位會員；己○○、林錦川、周明傳、杜金城指稱
    九十年一月十五日甲○○自承乙○○指示其冒標等節為其依據。惟被告乙○○否
    認有何偽造文書等犯行，辯稱：有二十個會員是我招的，我弟弟甲○○召了四個
    會員，我和我弟弟共同經營隆豐和威新公司，業務部分是我處理，財務部分是我
    弟弟甲○○處理，當時他說公司需要錢，所以叫我招會，事後活會會員跟我說，
    我弟弟有冒丁○○的名義標會等語。
  2.證人丙○○結證稱：我每次都有自己去開標，都是甲○○開標等語（見九十一年
    五月二日調查筆錄）；又證人許家齊於九十年三月十三日偵查中結證稱：我有跟
    甲○○的互助會，會頭是隆豐公司，負責人是乙○○，他並沒有處理互助會的事
    ，是甲○○招會等語；同案被告甲○○自始供述：互助會是我與我哥哥乙○○一
    起招集，但從一開始就是我一個人在開標，所以我哥哥並不知道我冒標等語，互
    核相符。是被告乙○○辯稱其未參與開標乙節，尚非無稽。本院認既無積極證據
    足以認定乙○○與被告甲○○在冒標前有犯意聯絡，且乙○○亦無主持開標，實
    際參與冒標行為，即尚難推論被告乙○○涉有共同冒標之罪嫌，此部份依公訴人
    所舉之證據，尚屬不能證明被告乙○○犯罪。
  (二)借款詐欺部分：
  1.證人丙○○於本院結證稱：一開始是八十九年初，甲○○來借錢，我太太答應借
    他，後來沒有還，到八十九年四月，他們兄弟三人一起到公司拜訪我們夫妻，說
    公司週轉不來，請求將前面的的借款再寬限半年（即到八十九年十月），並且請
    我們再借三百萬元給他們，從一開始我們就約定收取一分的利息，他們利息一直
    有交付，付到八十九年十二月止，是第二次來借錢時，才提到要將南部的土地給
    我們抵押，我想等到八十九年十月份，看到第一次借的那筆錢能不能夠清償，再
    決定有無設定抵押的必要等語（見九十一年五月二日訊問筆錄），與被告甲○○
    供述：是我向丙○○借款，但我沒有說要提供擔保，我是問他，我借這麼多錢，
    是否需要提供任何擔保，他說不需要，是事後發生問題，他才要我提供擔保，我
    借第一筆款項之後，開了三張八十九年四月到期的支票給丙○○，四月到了，沒
    辦法還，我就與我哥哥一起去找丙○○，先請他把支票抽出來，不要提示，我又
    再換開八十九年十二月到期，總共四百多萬的支票給丙○○，四百五十萬元是本
    金，利息一個月四萬五千元等語（見九十年八月十七日偵查筆錄、同前訊問筆錄
    ）大致相符，應堪採信。
  2.是足認借款者確係甲○○，嗣因無法還款，始由其兄乙○○陪同，與丙○○洽談
    還款事宜，且甲○○借款時，即坦承公司週轉不靈，經濟困難之事實，亦係由丙○○主動表示，暫不需提供抵押品，視八十九年十月還款情形再決定，足認並無
    公訴人所指，「被告故意以提供抵押為幌子，詐騙告訴人」之情節；再者，被告
    自八十九年初借款開始，均按期給付一分之利息予丙○○，至八十九年十二月為
    止，業據證人自承在卷。綜上，證人丙○○同意借款予被告週轉，並非被告施用
    詐術，致告訴人陷於錯誤之結果，亦難認被告主觀上有何不法所有之意圖，雖被
    告嗣後無力還款，然此係為單純之民事債務不履行問題，尚不能以此推論被告二
    人涉犯詐欺罪嫌。
  (三)綜上，就被告甲○○部分，因公訴人認此與前揭有罪部分有裁判上一罪之關係，
    爰不另為無罪之諭知。就被告乙○○部分，應為無罪之諭知。
五、移送併案審理意旨略以：被告乙○○於八十九年九月間，明知已無資力，仍向瑞
    祥塑膠有限公司負責人戊○○詐稱：「本公司利潤甚豐，但缺乏生產之塑膠原料
    ，要大量採購，但貨款要等到製成塑膠成品售出後，才能付，所以要開三個月票
    期的支票」云云，致戊○○陷於錯誤，於八十九年九月至十二月，共交付價值一
    百四十八萬餘元之塑膠原料，但被告支票於九十年一月十五日退票，並未給付價
    金，因認被告乙○○涉犯刑法第三百三十九條第一項之詐欺取財罪。然查：乙○○起訴部分之犯行，業經認定「無罪」，即不生連續犯裁判上一罪之關係，應由
    公訴人另行處理。
據上論斷，應依刑事訴訟法第二百九十九條第一項前段、第三百零一條第一項，刑法
第五十六條、第二百十六條、第二百二十條第一項、第二百十條、第三百三十九條第
一項、、第五十五條、第六十二條前段、第七十四條第一款，罰金罰鍰提高標準條例
第一條前段，判決如主文。
本案經檢察官王壬貴提起公訴，檢察官楊仲農到庭執行職務。
中      華      民      國    九十一    年      十      月     十一     日
                                          法  官    蕭  一  弘
右正本證明與原本無異。
如不服本判決，應於判決送達後十日內，向本院提出上訴狀。
                                          書記官    郭  玉  芬
中      華      民      國    九十一    年      十      月     十一     日
附錄法條
刑法第二百十條
偽造、變造私文書，足以生損害於公眾或他人者，處五年以下有期徒刑。
刑法第二百十六條
行使第二百十條至第二百十五條之文書者，依偽造、變造文書或登載不實事項或使登
載不實事項之規定處斷。
刑法第二百二十條
在紙上或物品上之文字、符號、圖畫、照像，依習慣或特約，足以為表示其用意之證
明者，關於本章及本章以外各罪，以文書論。
錄音、錄影或電磁紀錄，藉機器或電腦之處理所顯示之聲音、影像或符號，足以為表
示其用意之證明者，亦同。
稱電磁紀錄，指以電子、磁性或其他無法以人之知覺直接認識之方式所製成之紀錄，
而供電腦處理之用者。
刑法第三百三十九條
意圖為自己或第三人不法之所有，以詐術使人將本人或第三人之物交付者，處五年以
下有期徒刑、拘役或科或併科一千元以下罰金。
以前項方法得財產上不法之利益或使第三人得之者亦同。
前二項之未遂犯罰之。
附表：
